臺灣臺南地方法院民事判決
109年度訴字第2108號
原      告  林黃緞  
訴訟代理人  胡澤堅  
            沈聖瀚律師
被      告  陳李翠芬
訴訟代理人  陳彥羽  
被      告  高寶珍  
            林慧祥  
            施楊增淑
上  一  人
訴訟代理人  施慶治  
被      告  黃陳文月
            陳金鳳  
            陳家榮  
上  一  人
訴訟代理人  陳秋杏  
被      告  陳沈美鳳
            黃東宏  

            沈育宗  
            王碧玉（即王文雨之繼承人）

            王崇桂（即王文雨之繼承人）

            王詔靖（即王文雨之繼承人）


            王茲淯（即王文雨之繼承人）

上列當事人間請求分割共有物事件，本院於民國110年8月2日言
詞辯論終結，判決如下：
    主    　文
被告王碧玉、王崇桂、王詔靖、王茲淯應就被繼承人王文雨所遺
坐落臺南市○○區○○段○○○○地號土地之應有部分二七一分之八，辦
理繼承登記。
兩造共有坐落臺南市○○區○○段○○○○地號、面積二七一點六二平方
公尺之土地，分割如附圖一所示，即：編號A1、面積二六點三八
平方公尺土地及編號A2、面積一三六點九九平方公尺土地，分歸
原告取得；編號B、面積二點０一平方公尺土地，分歸被告黃陳文
月取得；編號C、面積二點０一平方公尺土地，分歸被告陳金鳳取
得；編號D、面積二點０一平方公尺土地，分歸被告黃陳家榮取得
；編號E、面積二點０一平方公尺土地，分歸被告陳沈美鳳取得；
編號F、面積六點０一平方公尺土地，分歸被告高寶珍取得；編號
G、面積六點０一平方公尺土地，分歸被告林慧祥取得；編號H、
面積二０點０四平方公尺土地，分歸被告施楊增淑取得；編號I、
面積二四點０五平方公尺土地，分歸被告黃東宏取得；編號J、面
積二四點０五平方公尺土地，分歸被告沈育宗取得；編號K、面積
八點０二平方公尺土地，分歸被告王碧玉、王崇桂、王詔靖、王
茲淯取得並維持公同共有；編號L、面積一二點０三平方公尺土地
，分歸被告陳李翠芬取得。
訴訟費用由兩造按如附表所示應有部分之比例負擔。
    事實及理由
壹、程序方面：
一、按訴狀送達後，原告不得將原訴變更或追加他訴，但請求之
    基礎事實同一者，不在此限，民事訴訟法第255條第1項第2
    款定有明文。查原告起訴時係以陳李翠芬、高寶珍、林慧祥
    、施楊增淑、黃陳文月、陳金鳳、陳家榮、陳沈美鳳、黃東
    宏、沈育宗、王文雨為被告，並聲明：兩造就分別共有坐落
    臺南市○○區○○段0000地號土地（面積271.62平方公尺，下稱
    系爭土地），應准予分割，詳細分割方案待地政機關測量後
    再行陳報（見調字卷第2頁）。嗣於本院審理時追加王碧玉
    、王崇桂、王詔靖、王茲淯為被告，並變更聲明為：㈠被告
    王碧玉、王崇桂、王詔靖、王茲淯應就被繼承人王文雨所遺
    系爭土地之應有部分271分之8，辦理繼承登記；㈡兩造共有
    系爭土地，分割如附圖一所示，即：編號A1、面積26點38平
    方公尺土地及編號A2、面積136點99平方公尺土地，分歸原
    告取得；編號B、面積2.01平方公尺土地，分歸被告黃陳文
    月取得；編號C、面積2.01平方公尺土地，分歸被告陳金鳳
    取得；編號D、面積2.01平方公尺土地，分歸被告黃陳家榮
    取得；編號E、面積2.01平方公尺土地，分歸被告陳沈美鳳
    取得；編號F、面積6.01平方公尺土地，分歸被告高寶珍取
    得；編號G、面積6.01平方公尺土地，分歸被告林慧祥取得
    ；編號H、面積20.04平方公尺土地，分歸被告施楊增淑取得
    ；編號I、面積24.05平方公尺土地，分歸被告黃東宏取得；
    編號J、面積24.05平方公尺土地，分歸被告沈育宗取得；編
    號K、面積8.02平方公尺土地，分歸被告王碧玉、王崇桂、
    王詔靖、王茲淯取得並維持公同共有；編號L、面積12.03平
    方公尺土地，分歸被告陳李翠芬取得（見本院卷一第441頁
    至第442頁），是原告所為聲明之變更及追加王碧玉、王崇
    桂、王詔靖、王茲淯為被告，乃係依據同一分割共有物之行
    為所請求，其訴之變更、追加自應准許。
二、本件被告陳李翠芬、高寶珍、林慧祥、施楊增淑、黃陳文月
    、陳金鳳、陳家榮、黃東宏、沈育宗、王碧玉、王崇桂、王
    詔靖、王茲淯經合法通知，均無正當理由未於最後一次言詞
    辯論期日到場，核無民事訴訟法第386條各款所列情形，爰
    依原告之聲請，由其一造辯論而為判決。
貳、實體方面：
一、原告主張：　　
  ㈠兩造共有系爭土地，各共有人之應有部分如附表所示。因訴
    外人王文雨之繼承人尚未辦理繼承登記，為使本件共有物分
    割得以順利進行，爰依法訴請被告王碧玉、王崇桂、王詔靖
    、王茲淯應就被繼承人王文雨所遺系爭土地之應有部分271
    分之8，辦理繼承登記。
  ㈡兩造對系爭土地並無不分割之協議，亦無因物之使用目的致
    不能分割之情形，惟無法達成分割之協議。又系爭土地東側
    鄰寬約6公尺之臺南市新營區義和街，若依附圖一即原告方
    案分割，將編號A1、面積26點38平方公尺土地及編號A2、面
    積136點99平方公尺土地，分歸原告取得；編號B、面積2.01
    平方公尺土地，分歸被告黃陳文月取得；編號C、面積2.01
    平方公尺土地，分歸被告陳金鳳取得；編號D、面積2.01平
    方公尺土地，分歸被告黃陳家榮取得；編號E、面積2.01平
    方公尺土地，分歸被告陳沈美鳳取得；編號F、面積6.01平
    方公尺土地，分歸被告高寶珍取得；編號G、面積6.01平方
    公尺土地，分歸被告林慧祥取得；編號H、面積20.04平方公
    尺土地，分歸被告施楊增淑取得；編號I、面積24.05平方公
    尺土地，分歸被告黃東宏取得；編號J、面積24.05平方公尺
    土地，分歸被告沈育宗取得；編號K、面積8.02平方公尺土
    地，分歸被告王碧玉、王崇桂、王詔靖、王茲淯取得並維持
    公同共有；編號L、面積12.03平方公尺土地，分歸被告陳李
    翠芬取得，各共有人於分割後，均得透過東側道路對外通行
    ，符合全體共有人之利益，應較公平適當，為此，爰依民法
    第823條第1項前段、第824條規定提起本件訴訟等語，並聲
    明：如主文第1項 、第2項所示。
二、被告方面：
  ㈠被告施楊增淑、黃東宏則以：系爭土地使用分區為「綠地兼
    供人行步道使用」，嗣於民國109年間經臺南市政府都市發
    展局考量重劃配地及進出需求，變更新營都市計畫，將系爭
    土地使用分區更改為「綠地兼供道路使用」，是系爭土地因
    維護公眾通行之使用目的不能分割等語，以資抗辯。並聲明
    ：原告之訴駁回。
  ㈡被告陳沈美鳳則以：同意原告之分割方案等語。
  ㈢被告陳李翠芬、高寶珍、林慧祥、黃陳文月、陳金鳳、陳家
    榮、沈育宗、王碧玉、王崇桂、王詔靖、王茲淯均未於言詞
    辯論期日到場，亦未提出書狀作任何聲明或陳述。
三、本院得心證之理由：
  ㈠按繼承人有數人時，在分割遺產前，各繼承人對於遺產全部
    為公同共有；因繼承、強制執行、徵收、法院之判決或其他
    非因法律行為，於登記前已取得不動產物權者，應經登記，
    始得處分其物權，民法第1151條、第759條分別定有明文。
    且共有不動產之共有人中一人死亡，他共有人請求分割共有
    物時，為求訴訟之經濟起見，可許原告就請求繼承登記及分
    割共有物之訴合併提起，即以一訴請求該死亡之共有人之繼
    承人辦理繼承登記後，與原告及其餘共有人分割共有之不動
    產（最高法院69年度台上字第1012號、91年度台上字第832
    號判決、70年度第2次民事庭會議決議意旨參照）。經查，
    系爭土地原為原告、被告陳李翠芬、高寶珍、林慧祥、施楊
    增淑、黃陳文月、陳金鳳、陳家榮、陳沈美鳳、黃東宏、沈
    育宗及王文雨共有，應有部分如附表一所示。王文雨已於10
    8年4月14日死亡，其繼承人迄今尚未辦理繼承登記等情，業
    經原告提出系爭土地登記第一類謄本、王文雨之除戶謄本、
    繼承系統表及其繼承人之戶籍謄本為證（見調字卷第64頁至
    第67頁，本院卷一第65頁至第71頁），經本院核閱相符，自
    堪信為真實。是原告請求被告王碧玉、王崇桂、王詔靖、王
    茲淯先就被繼承人王文雨所遺系爭土地之應有部分271分之8
    辦理繼承登記，乃基於訴訟經濟之考量，以一訴合併請求繼
    承人辦理繼承登記及辦理繼承登記後分割共有物，揆諸前開
    說明，應予准許。
  ㈡次按各共有人，除法令另有規定外，得隨時請求分割共有物
    。但因物之使用目的不能分割或契約訂有不分割之期限者，
    不在此限，民法第823條第1項定有明文。故共有物依其使用
    目的並非不能分割，而又未有不分割之期約者，各共有人自
    得隨時請求分割。所謂「因物之使用目的不能分割」，係指
    該共有物現在依其使用目的不能分割者而言，倘現在尚無不
    能分割之情形，則將來縱有可能依其使用目的不能分割情事
    ，亦無礙於共有人之分割請求權。依都市計畫法第42條、第
    50條、第51條規定，道路預定地屬於公共設施用地，於一定
    期限內以徵收等方式取得之，逾期即視為撤銷，且於未取得
    前，所有權人仍得繼續為原來之使用或改為妨礙指定目的較
    輕之使用，並得申請為臨時建築使用。故經都市計畫法編為
    道路預定地而尚未闢為道路之共有土地，其共有人非不能訴
    請分割(最高法院75年度第5次民事庭會議決議㈢參照）。查
    系爭土地之使用分區雖經編定為「綠地兼供人行步道使用」
    ，惟至今尚未開闢為綠地及人行步道，其上如附圖二所示編
    號A為磚造鐵皮平房、編號B為被告施楊增淑所有門牌號碼臺
    南市○○區○○路000巷00號房屋所設磚造圍牆內庭院，現種植
    羅漢松等樹木、編號C為被告施楊增淑所有鐵皮屋、編號D為
    原告所有鐵皮屋、編號D往南為長滿雜草之空地等情，有110
    年1月14日核發之都市計畫土地使用分區證明書、現場照片
    附卷可稽（見本院卷一第117頁至第123頁、第277頁至第283
    頁），則系爭土地既未經政府機關開闢為綠地及人行步道使
    用，目前亦無不特定多數人通行之情形，依前揭說明，縱系
    爭土地已依都市計畫編定為綠地兼供人行步道使用，然「現
    在」依其使用目的，尚無不能分割之情形，即便將來有依其
    使用目的致不能分割之情事，亦無礙於共有人即原告之分割
    請求權，故被告施楊增淑、黃東宏辯稱因系爭土地使用分區
    為「綠地兼供人行步道使用」，而有依物之使用目的不能分
    割之情事云云，自不可採；至被告施楊增淑、黃東宏辯稱臺
    南市政府都市發展局於109年間變更系爭土地使用分區為「
    綠地兼供道路使用」，雖據提出臺南市政府函及檢附之都市
    計畫公開展覽說明會內容為證（見本院卷一第139頁至第143
    頁），然該等資料僅係臺南市政府提出新營都市計畫（公共
    設施用地專案通盤檢討）案供公開展覽之內容，依前揭110
    年1月14日核發之都市計畫土地使用分區證明書記載，系爭
    土地仍編列為「綠地兼供人行步道使用」，是被告施楊增淑
    、黃東宏此部分辯稱，應屬誤解。準此，系爭土地為兩造所
    共有，兩造既未定有不分割之特約，亦無因物之使用目的不
    能分割之情事，則原告依據上開規定，訴請分割系爭土地，
    洵屬有據，應予准許。
  ㈢再按共有物之分割，依共有人協議之方法行之；分割之方法
    不能協議決定，或於協議決定後因消滅時效完成經共有人拒
    絕履行者，法院得因任何共有人之請求，命為下列之分配：
    以原物分配於各共有人。原物分配顯有困難時，得變賣共
    有物，以價金分配於各共有人，民法第824條第1項、第2項
    第1款前段、第2款前段分別定有明文。又按分割共有物，究
    以原物分割或變價分配其價金，法院固有自由裁量之權，不
    受共有人主張之拘束，但仍應斟酌當事人之聲明，共有物之
    性質、經濟效用及全體共有人利益等，公平裁量。如分配原
    物有困難時，則應予變賣，以價金分配於各共有人（最高法
    院51年度台上字第271號、98年度台上字第2058號判決意旨
    參照）。經查：
　⒈系爭土地略呈長方形，東側鄰寬約6公尺之臺南市新營區義和
    街，往北可通往新營公園、天鵝湖，往南則通往新營市區；
    如附圖二所示編號A為磚造鐵皮平房，不知何人所有；編號B
    為被告施楊增淑所有門牌號碼臺南市○○區○○路000巷00號房
    屋所設磚造圍牆內庭院，現種植羅漢松等樹木；編號C為被
    告施楊增淑所有鐵皮屋，供其停放車輛及放置雜物使用；編
    號D為原告所有鐵皮屋，設有兩扇鐵捲門，內部相通，現供
    其放停放車輛使用；編號D往南為長滿雜草之空地等情，有
    現場照片及本院勘驗筆錄附卷可稽（見本院卷一第117頁至
    第121頁、第169頁至第173頁、第277頁至第283頁）。
　⒉本院審酌系爭土地共有人中，被告陳沈美鳳同意原告所提分
    割方案，而被告陳李翠芬、高寶珍、林慧祥、黃陳文月、陳
    金鳳、陳家榮、沈育宗、王碧玉、王崇桂、王詔靖、王茲淯
    於本件審理中，均未到庭陳述或以書狀爭執原告所提分割方
    案之妥適性；另原告方案所示編號A1、A2、B、C、D、E、F
    、G、H、I、J、K、L土地，均得透過相鄰之道路對外通行，
    且分割後之各筆土地地形亦尚稱方正，確實可兼顧各共有人
    使用土地現況之利益及各共有人將來利用分得土地之最大利
    益，是本院考量兩造分割後所得土地價值、位置、各共有人
    使用土地現況利益，並斟酌各共有人之親屬關係、分割後之
    經濟效用等因素，認原告所提如附圖一所示之分割方案符合
    全體共有人之經濟利益，尚稱公平允適，應可採取。
四、綜上所述，原告依民法第823條第1項前段、第824條規定，
    請求被告王碧玉、王崇桂、王詔靖、王茲淯先就被繼承人王
    文雨所遺系爭土地之應有部分271分之8辦理繼承登記，再請
    求分割系爭土地，均屬有據。併依系爭土地之使用現況、應
    有部分比例各節，認應以如附圖一所示原告方案為原物分配
    ，為對兩造公平並符經濟效益之分割方法，爰判決如主文第
    1項、第2項所示。
五、按訴訟費用，由敗訴之當事人負擔；因共有物分割、經界或
    其他性質上類似之事件涉訟，由敗訴當事人負擔訴訟費用顯
    失公平者，法院得酌量情形，命勝訴之當事人負擔其一部；
    共同訴訟人，按其人數，平均分擔訴訟費用。但共同訴訟人
    於訴訟之利害關係顯有差異者，法院得酌量其利害關係之比
    例，命分別負擔；共同訴訟人因連帶或不可分之債敗訴者，
    應連帶負擔訴訟費用，民事訴訟法第78條、第80條之1 、第
    85條第1項、第2項分別定有明文。查分割共有物事件本質上
    並無訟爭性，乃由本院斟酌何種分割方案較能增進共有物之
    經濟效益，並兼顧兩造之利益，以決定適當之分割方法。本
    件原告請求分割共有物，因兩造均獲得利益，如僅由敗訴之
    被告負擔，本院認為顯失公平，爰依兩造獲得之利益及就系
    爭土地應有部分之比例，判決訴訟費用之負擔如主文第3項
    所示。
六、訴訟費用負擔之依據：民事訴訟法第78條、第80條之1、第8
    5條第1項但書、第2項。
中　　華　　民　　國　　110 　年　　8 　　月　　18　　日
                  民事第一庭    法    官　王鍾湄
以上正本係照原本作成。
如對本判決上訴，須於判決送達後20日內向本院提出上訴狀。
如委任律師提起上訴者，應一併繳納上訴審裁判費。
中　　華　　民　　國　　110 　年　　8 　　月　　18　　日
                               書 記 官  曾怡嘉                         　　　　　　　　　
【附表】
編號 姓名 應有部分 1 原告 271分之163 2 被告陳李翠芬 271分之12 3 被告高寶珍 271分之6 4 被告林慧祥 271分之6 5 王文雨之繼承人 即被告王碧玉、王崇桂、王詔靖、王茲淯 公同共有 271分之8 6 被告施楊增淑 271分之20 7 被告黃陳文月 271分之2 8 被告陳金鳳 271分之2 9 被告陳家榮 271分之2 10 被告陳沈美鳳 271分之2 11 被告黃東宏 271分之24 12 被告沈育宗 271分之24